臺中高等行政法院判決　　　　　　　　　　　　　　　九十二年度訴字第九一二號
　　　　　　　　　　　　　　　.
　　原　　　告　中興商業銀行股份有限公司
　　代　表　人　甲○○
　　訴訟代理人　洪銘徽律師
　　被　　　告　彰化縣彰化地政事務所
　　代　表　人　乙○○
　　訴訟代理人　丁○○
　　　　　　　　丙○○
右當事人間因土地移轉現值事件，原告不服彰化縣政府中華民國九十二年九月一日彰
府法訴字第０九二０一二九二二五號訴願決定，提起行政訴訟。本院判決如左︰
　　主  文
原告之訴駁回。
訴訟費用由原告負擔。
　　事  實
甲、事實概要：
緣台鳳股份有限公司（下稱台鳳公司）於民國九十一年十月二十八日向彰化縣稅捐稽
徵處申請彰化市○○○段過溝子小段九六之四地號土地，改按土地稅法第三十九條第
二項規定免徵土地增值稅，案經彰化縣稅捐稽徵處審認其中部分土地原經五十九年四
月三日修訂實施之彰化市都市計畫指定為鐵路用地，被告於九十二年二月十四日將之
逕為分割成九六之一九地號土地，乃依法核准該部分土地免徵土地增值稅，並通知原
告及被告調整其前次移轉現值為五十三年八月每平方公尺新台幣（下同）四八．七元
。原告接獲前開通知後，於九十二年六月十三日函請被告回復法院拍賣時之移轉現值
，經被告以九十二年六月十七日彰地三字第０九二０００八二六五號函復原告略以：
「貴公司函請回復彰化市○○○段過溝子小段九六之一九地號土地原來之移轉現值乙
案，本所係依據彰化縣稅捐稽徵處九十二年四月二十三日彰稅財字第０九二００三０
四八九號函辦理。」原告不服，提起訴願，遭決定駁回，遂提起本件行政訴訟。
乙、兩造之聲明：
一、原告訴之聲明：請求判決原處分（被告九十二年六月十七日彰地三字第０九二０
    ００八二六五號函）及訴願決定均撤銷。
二、被告答辯之聲明：請求判決駁回原告之訴。
丙、兩造之陳述：
一、原告起訴意旨及補充理由略以：
（一）緣原告公司原任代表人已由楊照變更為甲○○，為此，合先陳明。
（二）彰化縣稅捐稽徵處於九十二年四月二十三日以彰稅財字第０九二００三０四八
      九號函將彰化縣彰化市○○○段過溝子小段第九六之一九地號（按分割自同地
      段九六之四地號，以下簡稱系爭土地），因其為鐵路用地，故依前所有權人申
      請改按土地稅法第三十九條第二項規定免徵土地增值稅，而將該系爭土地之前
      次移轉現值調整為五十三年八月之每平方公尺四八．七元，另被告彰化縣彰化
      地政事務所則於九十二年六月十七日以彰地三字第０九二０００八二六五號函
      謂其係依前揭彰化縣稅捐稽徵處之函文，而將本件系爭土地之前次移轉現值登
      記為四八．七元，原告不服處分，依法一併提起訴願，並分別遭駁回之決定，
      是原告爰於法定期間內提起本行政訴訟，合再陳明。
（三）查本件系爭之土地（即彰化縣彰化市○○○段過溝子小段第九六之四地號土地
      ）因當時所有權人（即債務人）宏華公司積欠原告（即債權人）款項，經原告
      依法拍賣債務人所有之包括本件系爭等土地，經台灣彰化地方法院民事執行處
      拍賣結果，於九十一年七月三十一日將債務人宏華公司所有之四筆土地（包括
      本件系爭之土地），由原告依法承受，而當時原告依法承受時，本件系爭土地
      尚未分割出同地段九六之一九地號土地，是當時台灣彰化地方法院九十一年八
      月一日彰院松執丁八十九年執字第一二四六二號函內容，對於本件系爭之彰化
      縣彰化市○○○段過溝子小段第九六之四地號土地其地目仍載為「建」地，面
      積為二九、三五一平方公尺，承受價格為五億二千五百九十二萬七千元整，換
      算為每平方公尺之承受價格為一萬七千九百十八點五元，而原告依法承受之後
      ，被告彰化縣彰化地政事務所，即依實際之承受價格於本件系爭地號土地登記
      謄本記載為：「前次移轉現值或原規定地價九十一年七月一七九一八．五元／
      平方公尺」，即與原告實際承受價格相符；不料，被告彰化縣彰化地政事務所
      竟於嗣後九十二年四月二十三日依彰化縣稅捐稽徵處之函文將本件系爭地號土
      地逕分割為九六之四地號（面積二六、六三九平方公尺）與九六之一九地號（
      面積二、七一二平方公尺）（按總共面積仍為二九、三五一平方公尺，即與原
      本件系爭地號土地承受時之面積相符），更將其中之九六之一九地號土地之前
      次移轉現值調整為五十三年八月之每平方公尺四八．七元；惟查，依平均地權
      條例第四十七條之一有關移轉現值之審核標準之規定，其中第一項第五款規定
      ：「經法院拍賣之土地，以拍定日當期之公告土地現值為準。但拍定價額低於
      公告土地現值者，以拍定價額為準；˙˙˙」，準此，本件法院之拍定價額每
      平方公尺為一萬七千九百十八點五元，而拍定日（或承受日）當期之公告土地
      現值每平方公尺為一萬八千元，則依前揭平均地權條例之規定，有關本件系爭
      土地之土地移轉現值之登載即應以拍定價額（承受價額）為準，是被告擅將土
      地之前次移轉現值調整為每平方公尺四八．七元之舉，依前開所述經過，顯已
      嚴重悖離事實且屬違法，殆屬明甚。
（四）次查，本件原告於歷次書狀及鈞院審理時，均一再強調，核該土地稅法第三十
      九條第二項規定之適用，依最高行政法院九十二年判字第五九一號判決意旨，
      必須符合「依都市計畫法指定之公共設施保留地，且該公共設施保留地將由政
      府依徵收方式取得」為其要件，苟系爭土地並無被徵收之事實，其出售係為私
      人間之買賣移轉，自無土地稅法第三十九條第二項前段免徵土地增值稅規定之
      適用，準此：
  １、按鈞院曾於九十三年一月九日以（九三）中高行振平九二訴００九一０、００
      九一二字第０００一一九號函予彰化縣政府請其說明本件系爭土地之都市計畫
      取得方式為何？其現階段有無辦理實際徵收之計畫及時程？對此，彰化縣政府
      雖於九十三年二月十日以府城計字第０九三００二三九九九號函覆鈞院，惟其
      內容僅述及本件系爭地號土地係於五十九年四月三日彰府建土字第三一六０八
      號公告實施之彰化市修訂都市計畫案，該計畫案當時依據都市計畫法第二十條
      第二項之規定辦理，然觀之都市計畫法第二十條第二項之規定，係就主要計畫
      之核定機關及其程序內容之規定，核與都市計畫法有關公共設施保留地取得方
      式為何無涉，則彰化縣政府既未就本件系爭土地之都市計畫取得方式之依據為
      任何說明，復未具體說明本件系爭土地係依徵收方式取得，則彰化縣稅捐稽徵
      處又何能擅自依土地稅法第三十九條第二項之規定，據以認定免徵土地增值稅
      ？又何能更將該地段之九六之一九地號土地之前次移轉現值調整為五十三年八
      月之每平方公尺四八．七元？
　２、次按，彰化縣稅捐稽徵處於九十二年十二月三日所具答辯狀中辯稱：「查系爭
　　　土地經五十九年四月三日修訂實施之彰化都市計畫指定部分土地為鐵路用地，
　　　並經本縣彰化地政事務所九十二年二月十四日逕為分割出九六之一九地號為鐵
　　　路用地，且土地使用分區證明書並未加註『以附帶條件取得或納入重劃範圍』
　　　等字，據彰化縣政府九十一年十月一日函示未加註上開字者屬一般徵收方式取
　　　得˙˙˙」云云，實屬無稽，蓋：（１）依都市計畫法第四十八條之規定，有
      關公共設施保留地之取得方式有三，即徵收。區段徵收。市地重劃。準
      此，有關公共設施保留地之取得方式為何，本應於都市計畫擬定之初即應予說
      明，豈有所謂「未加註上開字者屬一般徵收方式取得」之論據？（２）既然彰
      化縣政府並未說明本件系爭土地關於公共設施保留地之取得方式為徵收，則彰
      化縣稅捐稽徵處率憑一己之見而於毫無法律依據之前提下，依土地稅法第三十
      九條第二項之規定而予免徵土地增值稅，更退還土地增值稅予訴外人台鳳股份
      有限公司高達三千一百九十七萬四千九百十五元，甚者，被告彰化縣彰化地政
      事務所於未查明具體事證之前提下，更將本件系爭土地（按係指同地段九六之
      一九地號土地）之前次移轉現值調降為每平方公尺四八．七元，顯見被告等機
      關之為前行政處分，均是違法之行政處分，已甚顯然。
（五）再查，就如原告所提最高行政法院九十二年判字第五九一號判決意旨，除有關
　　　公共設施保留地之都市計畫取得方式須為徵收者外，且該公共設施保留地亦須
　　　符合「將由」政府依徵收方式取得為其要件，今本件系爭地號土地，除未見係
　　　依「徵收」之方式取得外，縱依彰化縣政府九十三年二月十日之函覆資料，均
　　　在在明證，本件系爭土地亦未符合「將由」政府依徵收方式取得之要件，原告
　　　一再強調，本件系爭土地早在五十九年四月三日即已發布實施，且土地使用分
　　　區○○○○路用地」，而依據彰化縣政府前揭九十三年二月十日之函覆資料，
      又明確說明「惟隨時代變遷台糖火車已不再行駛，故經本府辦理之『變更彰化
      都市計畫案』檢討後變更為綠園道用地，目前業經內政部都市計畫委員會專案
      小組審議通過，『未來』若依此方案通過核定實施，其有無辦理實際徵收計畫
      及時程，應請函詢綠園道用地之需地機關。」云云，依此函覆資料，顯見：
  １、本件系爭土地已經非屬「鐵路用地」，已與原五十九年四月三日之彰化都市計
　　  畫不符。
　２、本件彰化縣政府並無任何徵收之計畫及時程。
　３、本件系爭土地自五十九年四月三日編為「鐵路用地」之後，迄今已近三十四年
　　　，居然毫無徵收之計畫與時程，且土地使用分區一再變更，縱（此為假設語，
　　　非謂原告自認本件系爭土地之公共設施保留地取得方式為徵收）本件系爭土地
　　　其公共設施保留地之取得方式為徵收，亦不符合最高行政法院九十二年判字第
　　　五九一號判決意旨，自不符合土地稅法第三十九條第二項之規定，已甚顯然。
　４、另彰化縣稅捐稽徵處再於九十三年三月十日所具補充答辯書狀中稱：「˙˙˙
      次按財政部八十七年八月十五日台財稅第八七一九五九九四三號函釋規定，依
      都市計畫法指定之公共設施保留地，其都市計畫書規定以徵收或區段徵收方式
      取得，或未明文規定取得方式者，均有土地稅法第三十九條第二項免徵土地增
      值稅規定之適用」云云，此顯與土地稅法第三十九條第二項之規定及最高行政
      法院九十二年判字第五九一號判決意旨不符，殊不值採，併此敘明。
（六）末查，即如鈞院九十二年十二月二十三日庭訊時，彰化縣稅捐稽徵處訴代亦坦
      言：「（法官問：是否符合免徵土地增值稅與移轉現值有無關係？）答：並無
      關係。」，準此，本件依前開之說明，可知並無土地稅法第三十九條第二項免
      徵土地增值稅之適用，被告即不能擅自調降前次移轉現值，畢竟原告當初係以
      每平方公尺一萬七千九百十八點五元承受且依平均地權條例之規定，亦應依此
      價額登載土地移轉現值，此為事實，被告又豈能置此事實及法律之規定於不顧
      ？再者，被告彰化縣彰化地政事務所訴代於鈞院庭訊時陳稱，有關系爭土地前
      次移轉現值調整為每平方公尺四八．七元之依據為平均地權條例施行細則第二
      條第二款之規定，然查依該平均地權條例施行細則第二條第二款之規定係：「
      關於地價稅、田賦及土地增值稅之徵收、土地移轉現值之審核，在直轄市政府
      為財政局及所屬稅捐稽徵處；在縣（市）政府為縣（市）稅捐稽徵處。」並未
      言及土地前次移轉現值可任予調降，姑不論有關彰化縣稅捐稽徵處之免徵土地
      增值稅之行政處分已屬違法，且被告彰化縣彰化地政事務所更將本件系爭土地
      之前次移轉現值調降為五十三年八月之每平方公尺四八．七元之處分，亦與事
      實及法律之規定嚴重悖離（蓋原告承受時確以每平方公尺一七、九一八．五元
      承受），難道行政機關可任為與事實及法律規定不符合之行政處分而仍能自認
      依法行政嗎？均見被告等機關之抗辯自無足採。
（七）綜上所述，遍查被告所提出之資料及鈞院函詢暨函調彰化縣政府之函覆資料以
      觀，均看不出本件系爭土地有關公共設施保留地之取得方式為依都市計畫法第
      四十八條所規定之徵收方式，退萬言之，縱（原告一再強調此為假設語）屬徵
      收之方式，亦不見有任何「將由」政府依徵收方式取得之跡象，甚者，本件系
      爭土地之土地使用分區亦已非屬原來之「鐵路用地」，被告又何能於未查明相
      關事證之前提下，率憑一己之見而認本件系爭土地符合土地稅法第三十九條第
      二項之規定？而是否符合免徵土地增值稅究與土地移轉現值無涉，且平均地權
      條例復無如符合土地稅法第三十九條第二項之規定得排除同法第四十七條之一
      第一項第五款之規定，是被告機關彰化縣彰化地政事務所又何能進而將本件系
      爭土地之前次移轉現值違法調降為五十三年八月之每平方公尺四八．七元？是
      被告之本件行政處分顯屬違法，已極明顯，再者，被告之處分既有違誤，然彰
      化縣稅捐稽徵處更據前所有權人（按即台鳳股份有限公司）之申請核准退還土
      地增值稅三千一百九十七萬四千九百十五元，然其於嗣後才於九十二年四月二
      十三日以彰稅財字第０九二００三０四八九號函通知原告，殊不知，本件核退
      之行政處分，原告亦為相對人（或至少是利害關係人）（按台鳳公司目前仍與
      原告有債權債務糾紛），然被告均從未給予原告陳述意見之機會（按本件行政
      處分所根據之事實，依前開說明，已顯非客觀上明白足以確認者），均見被告
      之行政處分顯有違行政程序法第一百零二條、第一百零四條之規定，是其所為
      行政處分亦有違誤，併此敘明，為此，懇請鈞院明鑒，賜原告如訴之聲明之判
      決，以維法紀等語。
二、被告答辯意旨略以：
（一）原告所有坐落彰化市○○○段過溝子小段九六之一九地號土地，被告係依據彰
      化縣政府九十一年九月十三日府城計字第０九一０一七二二一五０號函，辦理
      公共設施用地（鐵路用地）逕為分割，由同段九六之四地號土地分割而來，並
      於九十二年二月十四日登記完畢，其前次移轉現值及日期依平均地權條例施行
      細則第二十三條規定改算結果為九十一年七月每平方公尺一七、九一八．五元
      ，並通知彰化縣稅捐稽徵處及土地所有權人在案。
（二）嗣因彰化縣稅捐稽徵處核准前土地所有權人申請改按土地稅法第三十九條第二
      項規定免徵土地增值稅，並於九十二年四月二十三日以彰稅財字第０九二００
      三０四八九號函副本通知被告將系爭土地之前次移轉現值及日期調整為五十三
      年八月每平方公尺四八．七元。
（三）按處分當時適用之平均地權條例施行細則第二條第二款規定「關於地價稅、田
      賦及土地增值稅之徵收、土地移轉現值之審核，在直轄市政府為財政局及所屬
      稅捐稽徵處；在縣（市）政府為縣（市）稅捐稽徵處。」是故本縣稅捐稽徵處
      乃本縣土地移轉現值之審核機關當無疑義。
（四）原告不服被告所為處分於九十二年六月十三日以（92）興銀債字第二一００號
      函，請求回復為原來之前次移轉現值，因本案被告係依據前述平均地權條例施
      行細則第二條第二款規定暨彰化縣稅捐稽徵處前揭通知函副本辦理，並無不當
      或違誤，原告之行政訴訟顯無理由，謹請予以駁回等語。
　　理  由
一、按「已規定地價之土地，於土地所有權移轉時，應按其土地漲價總數額徵收土地
    增值稅。˙˙˙」、「土地漲價總數額之計算，應自該土地所有權移轉或設定典
    權時，經核定之申報移轉現值中減除左列各項後之餘額，為漲價總數額：一、規
    定地價後，未經過移轉之土地，其原規定地價。規定地價後，曾經移轉之土地，
    其前次移轉現值。」土地稅法第二十八條、第三十一條第一項第一款定有明文。
    又「被徵收之土地，免徵其土地增值稅。依都市計畫法指定之公共設施保留地尚
    未被徵收前之移轉，準用前項規定，免徵土地增值稅。但經變更為非公共設施保
    留地後再移轉時，以該土地第一次免徵土地增值稅前之原規定地價或前次移轉現
    值為原地價，計算漲價總數額，課徵土地增值稅。˙˙˙」復為八十六年五月二
    十一日修正公布生效之土地稅法第三十九條所規定。另「土地所有權移轉，其移
    轉現值超過原規定地價或前次移轉時申報之現值，應就其超過總數額依第三十六
    條第二項之規定扣減後，徵收土地增值稅。前項所稱原規定地價，係指中華民國
    五十三年規定之地價；其在中華民國五十三年以前已依土地法規定辦理規定地價
    及在中華民國五十三年以後舉辦規定地價之土地，均以其第一次規定之地價為原
    規定地價。所稱前次移轉時申報之現值，於因繼承取得之土地再行移轉者，係指
    繼承開始時該土地之公告土地現值。」、「˙˙˙二、關於地價稅、田賦及土地
    增值稅之徵收、土地移轉現值之審核，在直轄市政府為財政局及所屬稅捐稽徵處
    ﹔在縣（市）政府為縣（市）稅捐稽徵處。」平均地權條例第三十八條、平均地
    權條例施行細則第二條第二款亦定有明文。
二、本件系爭彰化市○○○段過溝子小段九六之四地號土地，原為台鳳公司於四十六
    年五月九日取得所有權，於八十六年十二月十一日移轉予駿達公司，前經彰化縣
    稅捐稽徵處以八十六年七月公告現值及五十三年八月原規定地價計算土地漲價總
    數額，核課土地增值稅在案。其後經多次移轉，嗣原告於九十一年七月三十一日
    經由台灣彰化地方法院拍定取得該筆土地所有權。台鳳公司於九十一年十月二十
    八日以該筆土地為公共設施保留地，應免徵土地增值稅，向彰化縣稅捐稽徵處申
    請退還前已繳納之土地增值稅。經彰化縣稅捐稽徵處查核結果以系爭土地經五十
    九年四月三日修訂實施之彰化都市計畫指定部分土地為鐵路用地，迄台鳳公司申
    請退還土地增值稅時，仍編定為鐵路用地，係屬公共設施保留地，又依該計畫案
    內容及彰化市公所核發之都市土地分區證明觀之，並未明文規定取得方式，依彰
    化縣政府九十一年十月一日函復及財政部八十七年八月十五日台財稅第八七一九
    五九九四三號函釋規定，系爭土地係以一般徵收方式取得之公共設施保留地，於
    徵收前之移轉，有土地稅法第三十九條第二項免徵土地增值稅規定之適用，嗣經
    被告彰化縣彰化地政事務所於九十二年二月十四日將系爭地號土地逕為分割為九
    六之四地號（面積二六、六三九平方公尺）與九六之一九地號（面積二、七一二
    平方公尺），遂准予退還台鳳公司溢繳之土地增值稅，並以台鳳公司係於四十六
    年五月九日取得彰化市○○○段過溝子小段九六之四地號土地所有權，該土地第
    一次免徵土地增值稅即台鳳公司出售予駿達公司時所為之移轉申報日為八十六年
    十二月十六日，是系爭土地將來如經變更為非公共設施保留地再移轉時，其前次
    移轉現值應為五十三年八月第一次之原規定地價每平方公尺四八．七元，於九十
    二年四月二十三日以彰稅財字第０九二００三０四八九號函通知原告並副知被告
    彰化縣彰化地政事務所調整系爭土地前次移轉現值，因彰化縣稅捐稽徵處係土地
    移轉現值之審核機關，基於行政分工，被告並無審核之權限，遂依該函辦理調整
    登記。原告於九十二年六月十三日以（92）興銀債字第二一００號函，請求被告
    將系爭土地移轉現值回復為九十一年七月法院拍賣時之移轉現值，經被告以九十
    二年六月十七日彰地三字第０九二０００八二六五號函復原告略以：「貴公司函
    請回復彰化市○○○段過溝子小段九六之一九地號土地原來之移轉現值乙案，本
    所係依據彰化縣稅捐稽徵處九十二年四月二十三日彰稅財字第０九二００三０四
    八九號函辦理。」，所為處分並無違誤，訴願決定遞予維持，亦無不合，原告求
    為撤銷，非有理由，應予駁回。原告其餘陳述及舉證，不影響本件之判決結果，
    不予一一論述，附此敘明。
據上論結，本件原告之訴為無理由，爰依行政訴訟法第一百九十五條第一項後段、第
九十八條第三項前段，判決如主文。
中　　華　　民　　國      九十三      年      五      月      十九      日
                 臺 中 高 等 行 政 法 院   第 四 庭
                                審 判 長 法  官　沈　應　南
                                         法  官　許　武　峰
                                         法  官　黃　淑　玲
右正本證明與原本無異。
如不服本判決，應於判決送達後二十日內向本院提出上訴書狀，其未表明上訴理由者
，應於提起上訴後二十日內向本院提出上訴理由書（須依對造人數附具繕本）；如於
本判決宣示或公告後送達前提起上訴者，應於判決送達後二十日內補提上訴理由書（
須附繕本）。未表明上訴理由者，逕以裁定駁回。
提起上訴應預繳送達用雙掛號郵票三九○元（三十四元及五元郵票各十份)。
中　　華　　民　　國      九十三      年      五      月      十九      日
　　　　　　　　　　　　　　　　　　 法院書記官　許  巧  慧
